【裁判字號】    88,上訴,4377
【裁判日期】    900814
【裁判案由】    偽造有價證券等
【裁判全文】
臺灣高等法院刑事判決                          八十八年度上訴字第四三七七號
  上  訴  人
  即  被  告    戊○
  輔  佐  人
  即被告之兄   乙○○
  指定辯護人
  即義務辯護人 辛○○
右上訴人因偽造有價證券等案件，不服臺灣臺北地方法院八十八年度訴字第八九九號
，中華民國八十八年十月二十六日第一審判決（起訴案號：臺灣臺北地方法院檢察署
八十八年度偵緝字第六一三號）提起上訴，本院判決如左：
    主  文
原判決撤銷。
戊○意圖為自己不法之所有，以詐術使人將本人之物交付，處有期徒刑月，如易科
罰金，以佰元折算壹日。
    事  實
一、戊○（原名己○○，嗣改名為戊○）意圖為自己不法之所有，於民國八十六年十
    月初，在聯合報刊登「有錢借你，當日放款，十至二百萬，月息二分，分期攤還
    ，另徵房保，0000000（起訴書誤載為0000000）錢襄理」廣告。
    丙○○看到該廣告，於八十六年十月五日上午十時許，去電欲借款，戊○即向丙○○詐稱：借貸須提供房保，辦理之費用為新台幣（下同）四萬元，須自行準備
    一萬元，其餘費用再自所借得款項中扣除云云。丙○○信以為真，要求戊○辦理
    借貸。至同年月九日上午十時許，戊○去電丙○○詐稱：手續已辦好云云，並要
    求丙○○將一萬元匯入不知情之戊○前妻甲○○設於中國信託商業銀行雙和分行
    （以下簡稱中信銀雙和分行）之0000000000000號帳戶內，使丙○○陷於錯誤，將其所有之一萬元匯至該帳戶內，戊○以上開詐術詐得該一萬元。
二、案經丙○○訴請台北縣警察局新店分局偵辦甲○○詐欺一案，經台灣台北地方法
    院檢察署檢察官偵查後，對甲○○為不起訴處分，另簽分戊○詐欺一案偵查起訴
    。
    理  由
一、上訴人即被告戊○（原名己○○，嗣改名為戊○，有其身分證影本附於本院卷可
    稽）於審判期日經合法傳喚，無正當理由不到庭，其於本院調查及原審審理時否
    認有詐欺取財之犯行，辯稱：伊未使用伊前妻甲○○在中信銀雙和分行帳戶，伊
    沒有詐欺丙○○，因甲○○要與伊離婚，所以作不利於伊之證詞云云。
二、經查被害人丙○○因見到聯合報刊登上開借款廣告，於右揭時間打電話聯絡，對
    方自稱是錢襄理，並稱：借貸必須提供房保，並可代為處理，費用為四萬元，須
    先自行準備一萬元，其餘費用可自借貸款項中扣除。嗣錢襄理來電稱：手續已辦
    好，要求將一萬元匯入上開甲○○中信銀雙和分行帳戶，丙○○將一萬元匯入後
    ，即無消息，丙○○方知受騙等情，業據被害人丙○○於警局偵訊、檢察官偵查
    中指陳綦詳（見台灣台北地方法院檢察署八十六年度偵字第二七０七六號卷第五
    、十三頁），並有刊登該廣告之聯合報、丙○○匯款單、甲○○上開帳戶往來明
    細附卷可稽（見同上偵卷第四至六頁）。而甲○○上開中信銀雙和分行帳戶並非
    甲○○使用，而係甲○○前夫即被告使用，因甲○○離家後並未將中信銀雙和分
    行提款卡、存款簿帶走，仍留由被告使用之事實，亦據證人甲○○於檢察官偵查
    中及原審訊問時證述明確（見同上偵卷第三七、四一頁、原審八十八年七月十三
    日訊問筆錄）。再甲○○上開帳戶自八十六年四月八日起至同年十一月五日之往
    來明細，所有存款收入幾全係匯款所得，且提款均係以金融卡提領之事實，有中
    信銀雙和分行八十八年七月二十二日中信銀（八八）雙字第八六號函所附往來明
    細在卷可憑（附於原審卷第五十五頁）。而被告亦承認曾於八十六年三、四月間
    將甲○○匯至中信銀雙和分行之一萬元，以提款卡領出，而該存摺、提款卡均放
    在其家中抽屜之事實（見原審八十八年八月九日訊問筆錄）。則由上開帳戶之金
    融卡既由被告保管使用，並未遺失或由甲○○取走，而上開帳戶所有提款亦均以
    金融卡提領等情以觀，堪信上開甲○○中信銀雙和分行帳戶均由被告管理使用，
    且係被告於報紙刊登廣告吸引他人來電，再自稱錢襄理以須繳交手續費用為由，
    要求借款人丙○○匯款至上開帳戶，詐騙丙○○一萬元得手，如係他人所為何以
    要求丙○○匯款至上開帳戶，被告所辯，顯非可採。被告詐欺取財犯行洵堪認定
    。至於0000000號電話雖係以癸○○名義租用，惟證人癸○○於本院調查
    時證稱並非其所租用，亦未刊登上開廣告等語。而被害人丙○○所提出刊登「有
    錢借你，當日放款，十至二百萬，月息二分，分期攤還，另徵房保，00000
    00錢襄理」之聯合報廣告，究係何人所刊登，經本院向聯合報函詢結果，據復
    「因已逾保存期限故無法提供相關資料」，聯合報八十九年九月十九日函附於本
    院卷可稽，均不足為被告有利之認定。因證人甲○○就此部分已證述甚明，被告
    聲請再行傳喚其作證，本院認無必要；被告聲請調閱提款之錄影帶，因事證已明
    ，亦無調閱之必要，附此敘明。
三、核被告所為，係犯刑法第三百三十九條第一項之詐欺取財罪。至於被告另案被訴
    於八十六年九月十一、十二日間，連續在台北市○○○路某一家便利商店、另不
    詳地點之便利商店及高雄市不詳地點之四家便利商店，利用李志良、王得懿、張
    琨昇、王明吉、鄭香明、呂金霖等人在便利商店影印身份證後，將身分證遺留在
    便利商店之機會，連續向便利商店之店員，佯稱前開李志良等人為其朋友委託其
    取回身分證，使便利商店之店員陷於錯誤而交付李志良等六人之身分證予被告，
    業經臺灣臺北地方法院八十六年度易字第六一三七號判處拘役伍拾日之詐欺取財
    犯行（有該判決附於本院卷可稽），二者犯罪方式不同，且詐取他人之身分證係
    基於偶發機會，乃另行起意，與本件詐欺犯行，顯非基於概括犯意為之，無裁判
    上一罪關係，附此敘明。又被告行為後，刑法第四十一條之規定，業於九十年一
    月十日修正公布，同年月十二日生效，而修正後之刑法第四十一條第一項規定「
    犯最重本刑為五年以下有期徒刑以下之刑之罪，而受六個月以下有期徒刑之宣告
    ，因身體、教育、職業、家庭之關係或其他正當事由，執行顯有困難者，得以一
    元以上三元（業據罰金罰鍰提高標準條例第二條規定，就其原定數額提高為一百
    倍折算一日）以下折算一日，易科罰金，但確因不執行所宣告之刑，難收矯正之
    效，或難以維持法秩序者，不在此限」，此項修正有利於被告，依刑法第二條第
    一項前段之規定，適用裁判時之新法。
四、原審據以論罪科刑，固非無見。惟查原判決依偽造有價證券、詐欺取財二罪分別
    論處被告罪刑，並定其應執行之刑。惟查被告詐欺丙○○部分，與被告詐欺壬○○未遂部分，如均構成犯罪，依公訴意旨認係有連續犯關係，應論以詐欺取財既
    遂一罪，與被告被訴偽造有價證券、行使偽造私文書犯行間有牽連犯裁判上一罪
    關係，應從一重處斷，原判決分別論罪科刑，尚有未合（本院審理結果認不能證
    明被告有被訴偽造有價證券、行使偽造私文書、詐欺取財未遂之犯行，因與有罪
    之詐欺取財部分有裁判上一罪關係，而不另為無罪之諭知，詳如理由五所載）。
    被告上訴意旨否認犯罪，固無理由；惟原判決既有前揭可議之處，自應由本院予
    以撤銷改判。爰審酌被告之素行欠佳（有本院被告全國前案紀錄表在卷可稽），
    其犯罪之動機、目的、詐欺之手段、詐得款項之數額，犯罪所生之損害，及其犯
    罪後之態度等一切情狀，量處如主文第二項所示之刑，並諭知易科罰金之折算標
    準。
五、不另為無罪諭知部分：
（一）公訴意旨另以：己○○（已改名為戊○）於八十五年十一月間在台北市○○街
      台北醫學院操場拾獲壬○○所有之身分證時，竟意圖為自己不法所有，予以侵
      占（侵占遺物部分已罹時效消滅），嗣更以壬○○名義偽造房屋租賃契約書乙
      份及八萬元之本票乙紙，足生損害於壬○○，嗣並唆使自稱為「庚○○」（真
      實姓名、年籍不詳）及另一不詳姓名年籍男子，於八十六年七月二十四日二十
      三時許，至台北市○○街（按應係南昌路）二段十八巷九號五樓，提示前開偽
      造之房屋租賃契約書及本票，以壬○○積欠房租及欠債為由向壬○○之家人索
      債，嗣經其家人發現有異而未遂。因認被告涉犯刑法第二百零一條第一項之偽
      造有價證券罪嫌，刑法第二百十六條、第二百十條之行使偽造私文書罪嫌，刑
      法第三百三十九條第三項、第一項之詐欺取財未遂罪嫌。
（二）按犯罪事實，應依證據認定之，無證據不得推定其犯罪事實；不能證明被告犯
      罪者，應諭知無罪之判決，刑事訴訟法第一百五十四條、第三百零一條第一項
      分別定有明文。又認定不利於被告之事實，須依積極證據，苟積極證據不足為
      不利於被告事實之認定時，即應為有利於被告之認定，更不必有何有利之證據
      ；又告訴人之告訴，係以使被告受刑事訴追為目的，是其陳述是否與事實相符
      ，仍應調查其他證據以資審認（最高法院三十年上字第八一六號、五十二年臺
      上字第一三００號判例意旨參照）。又認定犯罪事實所憑之證據，雖不以直接
      證據為限，間接證據亦包括在內；然無論直接或間接證據，其為訴訟上之證明
      ，須於通常一般之人均不致有所懷疑，而得確信其為真實之程度者，始得據為
      有罪之認定，倘其證明尚未達到此一程度，而有合理之懷疑存在時，事實審法
      院復已就其心證上理由予以闡述，敘明其如何無從為有罪之確信，因而為無罪
      之判決，尚不得任意指為違法（最高法院七十六年臺上字第四九八六號判例參
      照）。
（三）公訴人起訴被告涉有偽造有價證券、行使偽造私文書、詐欺取財未遂罪嫌，係
      以上開本票、房屋租賃契約書及壬○○身分證附卷可稽。又上開本票上之指印
      經鑑定後發現與被告左手拇指指印相符之事實，亦有內政部警政署刑事警察局
      鑑定書在卷可憑為論據。
（四）訊據被告否認有偽造有價證券、行使偽造私文書、詐欺取財未遂犯行，辯稱：
      伊沒有撿到壬○○身分證，伊不認識壬○○、丁○○、蘇冠菁，伊沒有偽造壬○○向丁○○承租房屋之租賃契約書，以前曾向地下錢莊借錢，有蓋過二張本
      票指印，其中一張是空白本票，伊沒有到壬○○住處，伊沒有偽造壬○○名義
      借款，係地下錢莊以此方式逼伊還款等語。
（五）經查：
  １、被害人壬○○於警局八十六年七月二十五日偵訊時陳稱：其於八十五年十一月
      間在學校遺失國民身分證等語，而壬○○之國民身分證係於八十六年七月二十
      四日二十三時許，由自稱為「庚○○」（真實姓名、年籍不詳）及另一不詳姓
      名年籍男子，持至台北市○○路○段十八巷九號五樓，向壬○○催討房租及欠
      債。其中一名自稱庚○○之人，至壬○○家中，向壬○○及壬○○之母柯淑巧
      表示，有自稱壬○○之人，持身分證向其借八萬元，並簽發上開面額八萬元之
      本票作為擔保，嗣後該二人發現壬○○並非當時借錢之人，見到壬○○時，其
      中一人稱怎麼是你，另外一人則稱不是你，且該二人中並無被告等情，業據證
      人壬○○及柯淑巧於原審八十八年七月十三日訊問時證述明確。公訴人起訴係
      被告唆使自稱為「庚○○」（真實姓名、年籍不詳）及另一不詳姓名年籍男子
      前往詐欺取財，惟被告於原審即否認唆使自稱庚○○至壬○○家中索債，而該
      二不詳姓名之男子，將上開房屋租賃契約書、本票、壬○○身分證（均已扣案
      ）留下，若係被告教唆或基於犯意之聯絡，推由該二人出面行騙，該二人應不
      至於在見到壬○○時如此驚訝，表示壬○○不是當初簽發本票之人，並將房屋
      租賃契約書、本票、壬○○身分證留下，而被循線追查，此與常情有違，則公
      訴人起訴被告唆使自稱為「庚○○」（真實姓名、年籍不詳）及另一不詳姓名
      年籍男子，於八十六年七月二十四日二十三時許，至台北市○○路○段十八巷
      九號五樓，持被告拾獲之壬○○身分證（侵占遺失物部分，公訴人以追訴權時
      效完成，未予起訴）向壬○○詐財，並行使偽造之房屋租賃契約書、本票一節
      ，已乏依據。
  ２、公訴人起訴被告以壬○○名義偽造房屋租賃契約書一份（附於同上偵卷第十一
      至十四頁）及八萬元之本票乙紙（附於同上偵卷第九頁），並由自稱為「庚○○」及另一不詳姓名年籍男子，持向壬○○催討房租及欠債而行使一節。係以
      內政部警政署刑事警察局鑑定本票上有被告之指紋為主要論據。經查依卷附本
      票影本（附於八十六年度偵字第二○六七九號卷第九頁）觀之，該本票係如附
      表所載，其上除「壬○○」姓名外，並有陳永斌（按係壬○○之父，觀之卷附
      壬○○身分證父母欄之記載甚明）姓名，依內政部警政署刑事警察局鑑定結果
      本票上之指紋與被告之指紋相符，雖有該局八十六年八月十二日局紋字第三九
      六號鑑定書影本可稽。然如確係被告偽造壬○○、陳永斌名義簽發該張本票，
      其於各該姓名上各留下一枚指印即可，何必蓋有五枚指印。況在本票上簽名即
      生效力，而簽發本票之人既已在本票上簽名，何以會在本票上留下五枚指印？
      被告辯稱：以前曾向地下錢莊借錢，有蓋過二張本票指印，其中一張是空白本
      票等語。查被告確曾於八十四年五月四日、八十五年四月十二日、八十五年四
      月二十四日先後向梁志明、陳永裕經營之地下錢莊借錢三萬元、二萬五千元、
      四萬元，並以本票等為擔保，有臺灣臺北地方法院八十五年度訴字第五七七號
      、本院八十九年度上更(一)字第一一五號刑事判決在卷可稽（附於本院卷）。則
      被告所辯因向地下錢莊借錢而交付空白本票予他人一節，尚非無據。則如附表
      所示之本票上雖有被告之指紋，惟有前述諸多疑義，該項證據於通常一般之人
      均有所懷疑其證明力，而難確信其為真實，尚難據為被告有罪之認定。再查被
      害人壬○○並未邀蘇冠菁擔任連帶保證人向丁○○承租坐落台北市○○○路○
      段七一巷八Ｆ之十六房屋，簽訂房屋租賃契約書，該租約上壬○○、丁○○、
      蘇冠菁之簽名、印文均屬偽造之事實，雖據證人壬○○、丁○○、蘇冠菁證述
      綦詳（見台灣台北地方法院檢察署八十六年度偵字第二０六七九號卷第四頁正
      面、原審八十八年七月十三日、八月十六日、八月三十一日訊問筆錄）。卷附
      壬○○向丁○○承租房屋租賃契約書一份（附於同上偵卷第十一至十四頁）係
      被偽造，惟被告於原審即辯以伊不認識壬○○、丁○○、蘇冠菁，伊沒有偽造
      壬○○向丁○○承租房屋之租賃契約書等語。被告於檢察官偵查中雖曾供稱：
      有位朋友要求伊幫忙蓋租賃契約書及本票，而該朋友是另一位朋友介紹，伊不
      認識云云。惟被告堅決否認有偽造前揭租賃契約書及本票，租賃契約書上壬○○、丁○○、蘇冠菁之簽名、印文雖均係偽造，惟既乏證據證明係被告「唆使
      」自稱為「庚○○」（真實姓名、年籍不詳）及另一不詳姓名年籍男子，於八
      十六年七月二十四日二十三時許，至台北市○○路○段十八巷九號五樓，持向
      壬○○詐財，已如前述。則該租賃契約書是否係被告所偽造，顯有疑義。況該
      契約書上壬○○、丁○○、蘇冠菁之簽名，與被告於本院調查時所書「壬○○
      」、「丁○○」、「蘇冠菁」相互比對，並不相同，尚乏證據證明係其所偽造
      （起訴書僅泛指被告「偽造」，然亦乏證據證明被告利用第三人書寫上開簽名
      、偽造各該印章而蓋用或與第三人共同偽造）。此外，復查無其他證據足證被
      告有被訴偽造有價證券、行使偽造私文書、詐欺取財未遂之犯行，不能證明被
      告此部分犯罪。惟依公訴意旨認此詐欺取財未遂部分（詐欺壬○○部分）與前
      揭構成犯罪之詐欺取財部分（詐欺丙○○部分）有連續犯關係，連續詐欺取財
      與偽造有價證券、行使偽造私文書有方法結果之牽連關係，屬裁判上一罪，爰
      不另為無罪之諭知，附此敘明。
  ３、既認定不能證明被告有此部分犯罪，被告或其辯護人聲請將卷內房屋租賃契約
      書上偽簽之二枚「壬○○」、二枚「蘇冠菁」、三枚「丁○○」之署名及附表
      本票上「壬○○」、「陳永斌」之署名各一枚，與被告當庭親筆書寫前開各人
      署名之筆跡，送往法務部調查局或內政部警政署刑事警察局鑑定是否出自同一
      人之筆跡；及向中壢郵局函詢中壢忠義郵局，局號000000－0，帳號0
      00000－0之丁○○帳戶，其提款情形；並聲請傳喚「庚○○」作證，證
      明對被告有利之事項，本院認均無必要，附此敘明。
六、被告經合法傳喚，無正當之理由不到庭，爰不待其陳述，逕行判決。
據上論斷，應依刑事訴訟法第三百六十九條第一項前段、第三百六十四條、第二百九
十九條第一項前段、第三百七十一條，刑法第二條第一項前段、第三百三十九條第一
項、第四十一條第一項前段，罰金罰鍰提高標準條例第一條前段、第二項，判決如主
文。
本案經檢察官林炳雄到庭執行職務。
中      華      民      國    九十      年      八      月     十四     日
                              臺灣高等法院刑事第三庭
                                  審判長法  官  張  連  財
   法  官  張  傳  栗
                                        法  官  李  英  勇
右正本證明與原本無異。
檢察官如不服本判決應於收受送達後十日內向本院提出上訴書狀，其未敘述上訴之理
由者並得於提起上訴後十日內向本院補提理由書（均須按他造當事人之人數附繕本）
。
                                        書記官  倪  淑  芳
中      華      民      國    九十      年      八      月     十六     日
附錄本案論罪科刑法條全文：
刑法第三百三十九條
意圖為自己或第三人不法之所有，以詐術使人將本人或第三人之物交付者，處五年以
下有期徒刑、拘役或科或併科一千元以下罰金。
以前項方法得財產上不法之利益或使第三人得之者，亦同。
前二項之未遂犯罰之。
附表
┌────┬─────────┬──────┬─────┬───────┐
│發票日  │ 發票人           │面額        │到期日    │  本票號碼    │
│        │                  │（新台幣）  │          │              │
├────┼─────────┼──────┼─────┼───────┤
│86.07.16│ 壬○○  陳永斌   │  八萬元    │86.07.30  │  036568   │
└────┴─────────┴──────┴─────┴───────┘


司法院資訊處製作；財團法人民間司法改革基金會備份。
